臺灣高雄地方法院刑事判決　　　　　　　　　　　　　九十年度訴字第三一三八號
　　公　訴　人　臺灣高雄地方法院檢察署檢察官
　　被　　　告　丁○○
　　選任辯護人　孫志鴻
　　被　　　告　丙○○
　　選任辯護人　陳水聰
右列被告等因偽造文書案件，經檢察官提起公訴（八十八年度偵字第三０二四七號及
八十九年度偵字第六五九０號），本院判決如左：
    主  文
丁○○、丙○○均無罪。
    理  由
一、公訴意旨略以：被告丁○○於民國八十六、八十七年間，任職於中興人壽保險股
    份有限公司（以下簡稱中興人壽保險公司）營業單位。至八十八年間，透過庚○○（另經公訴人提起公訴）之介紹，認識欲申購上市公司股票之金主陳振武。陳
    振武為了增加申購股票之中籤機率，向被告丁○○及庚○○等人表示願意付費，
    藉以取得在證券經紀商開戶者之存褶、印章，並授權使用該交易帳戶買賣抽籤股
    票之權利。被告丙○○係大信綜合證券股份有限公司（以下簡稱大信證券公司）
    營業員，與庚○○熟識。被告丁○○、庚○○、被告丙○○及不詳姓名者，均明
    知證券經紀商接受委託人開戶時，承辦人應注意委託人為自然人者，應親持身分
    證正本辦理；必須由委託人於「委託買賣證券受託契約」上親自簽名蓋章；委託
    人為有行為能力者，得委由代理人代辦開戶手續，代理人應親持本人與委託人之
    身分證正本及委託人親自簽名蓋章之委託書代為辦理；證券經紀商並應以函證方
    式確認係屬委託開戶。詎彼等竟為牟取抽籤申購股票金主所給付之權利金及大信
    證券公司所給付之開戶獎金，基於共同之概括犯意聯絡及行為分擔，（一）由丁○○先向中興人壽保險公司之同事甲○○（另經公訴人為不起訴處分）稱「要不
    要抽股票，可以邀同事來抽，愈多人愈好，提供一張身分證影本參加抽籤，可以
    有（新台幣）《下同》五百元報酬，如果抽中了，會以二千或三千元買回」等語
    ，甲○○遂以提供每張身分證影本五百元之代價，交付戊○○、馮秋萍等多人之
    身分證影本給丁○○。被告丁○○、庚○○及被告丙○○等人明知確無戊○○之
    身分證正本、印章及親自簽名蓋章的委託書，亦未經戊○○之同意或授權，乃分
    工作業，先盜刻戊○○等人之印章；在大信證券公司上市、上櫃、集保等開戶契
    約及高雄銀行四維分行客戶印鑑卡、委託書及申購證券劃撥委託書等文件偽造「
    戊○○」之簽名、印文等相關資料；於八十八年十月十九日送件；由丙○○承辦
    上開開戶業務，遞交該等資料給大信證券公司及高雄銀行四維分行而行使之，足
    以生損害於戊○○及高雄銀行四維分行管理開戶之正確性。（二）被告丁○○與
    陳振武在庚○○之居中介紹下，於八十八年八月一日簽立合約書，約定由丁○○
    提供大信證券申購股票戶移轉給陳振武使用，陳振武則給付被告丁○○每戶權利
    金一千三百元之報酬。繼之被告丁○○、不詳姓名者、庚○○及被告丙○○，未
    經己○○之同意或授權，由被告丁○○自不詳姓名者處取得己○○身分證影本。
    再利用如前（一）所述之同一手法，分工作業，盜刻「己○○」之印章；由丁○○自充介紹人；在大信證券公司客戶自填徵信資料表、櫃檯買賣確認及同意書（
    含聲明書）、認購（售）權證風險預告書、客戶開設有價證券集中保管帳戶申請
    書、同意書（零股送存）及委託人交割（集中市場）款券轉撥同意書偽造「己○○」之署押及印文；於八十八年十月二十九日送件；由被告丙○○承辦上開開戶
    業務，遞交該等資料給大信證券公司及高雄銀行四維分行而行使之，足以生損害
    於己○○及高雄銀行四維分行管理開戶之正確性。嗣己○○於八十八年十一月中
    旬，接獲大信證券公司新興分公司來函求證認本人是否同意開戶，發覺有異，乃
    向大信證券公司反應，而悉上情。經該公司視為開戶手續不完整之無效戶，於八
    十八年十一月二十九日註銷，其間該戶並無任何股票買賣之交易行為。另戊○○
    之許坤林借用戊○○之身分證影本參加股票抽籤，於八十八年十、十一月間數次
    遭以重複申購抽籤為由退件，乃通知戊○○。經戊○○向大信證券公司查證反應
    ，經該公司視為開戶手續不完整之無效戶，於八十八年十二月八日辦理註銷。其
    間戊○○在高雄銀行之帳戶與林瑞蓉所有帳號00000000000之二帳戶
    有股款轉帳存入、支出之交易記錄，因認被告丁○○及丙○○共同涉有刑法第二
    百十六條、二百十條之行使偽造私文書罪嫌云云。
二、按犯罪事實應依證據認定之，無證據不得推定其犯罪事實；又不能證明被告犯罪
    者，應諭知無罪之判決，刑事訴訟法第一百五十四條、第三百零一條第一項分別
    定有明文。又按事實之認定，應憑證據，如未能發現相當證據，或證據不足以證
    明，自不能以推測或擬制之方法，為裁判基礎（最高法院四十年臺上字第八六號
    判例參照）。又認定犯罪事實，所憑之證據，雖不以直接證據為限，間接證據亦
    包括在內，然無論直接或間接證據，其為訴訟上之證明，須於通常一般之人均不
    致於有所懷疑，而得確信其為真實之程度者，始得據之為有罪之認定，倘其證明
    尚未達到此一程度，而有合理性懷疑之存在時，即無從為有罪之認定，此亦有最
    高法院七十六年臺上字第四九八六號判例可資參照。
三、公訴人認被告等偽造文書犯行，係以告訴人己○○、戊○○之指訴；並有證人陳
    振武、庚○○、馮秋萍、李瑞蘭之證述，並有大信證券公司新興分公司寄送給告
    訴人己○○確認開戶函件一份；大信證券公司八十九年一月十三日（八九）信興
    分字第００九八號函（含大信證券公司客戶自填徵信資料表、己○○身分證影本
    、櫃檯買賣確認及同意書《含聲明書》、認購《售》權證風險預告書、客戶開設
    有價證券集中保管帳戶申請書、同意書《零股送存》及委託人交割《集中市場》
    款券轉撥同意書）；大信證券公司八十九年四月七日（八九）信興分字第０七一
    六號函；被告丁○○親筆留言便條紙；高雄銀行四維分行八十九年四月六日高銀
    四維字第五０八號函（含客戶印鑑卡、委託書及買賣有價證券、申購證券劃撥委
    託書、交易查詢清單）及甲○○提供之人員名冊表、合約書等資料為主要論據，
    。訊據被告丁○○及丙○○均堅詞否認有何偽造文書之犯行，被告丁○○並辯稱
    ：大部分的資料是由甲○○拿給乙○○，林某再拿給伊，伊再拿給庚○○，伊有
    告訴林某及周某這些資料一定要得到當事人同意，且開戶資料不是伊填寫等語；
    被告丙○○則辯稱：「我是八十七年八月開始，至九十年五月底任職於大信證券
    ，擔任營業員。我不認識丁○○。戊○○與己○○的開戶手續都是我承辦。當時
    是庚○○送件進來，公司沒有硬性規定要由本人來開戶。如果是整批送件，我們
    會先收下來，再審查資料」等語（見本院九十一年一月二十三日訊問筆錄）。經
    查：
（一）證人戊○○及己○○之開戶資料均係由證人庚○○交付予被告丙○○辦理，且
      其交付予被告丙○○時，其上資料均已填載完畢等節，業據證人庚○○本院審
      理時證稱：「（當初拿給丙○○的資料是否已經寫好？）是。我是拿整份資料
      及印章。我只是幫金主送件，張某直接把這些資料拿給我後，我再拿去證券公
      司，等開完戶我再拿回公司」、「（當初侯某有否向你確認開戶資料的真實？
      ）侯某當時有問我說，這些資料是否是客戶親簽，我有告訴她，我有告訴過張
      某，一定這些資料都要本人親自簽名。而且他們公司的經理也有說，他們也會
      寄確認函，確認是否有經本人同意，他的意思主要是說，如果我們未得客戶的
      同意，而申請開戶的話，他們一定會發現。許某及黃某的資料都是張某拿給我
      」等語」等語（見本院九十一年八月十三日偵訊筆錄）明確，既然證人庚○○
      交付之客戶資料均已填妥完畢，且被告丙○○亦有詢問證人庚○○前開資料是
      否為客戶親簽，佐以被告丙○○僅為收業員，其所屬之大信證券公司於收件後
      仍會有進一步之稽查作業，即大信證券公司會發文向客戶確認是否有開戶一事
      ，而被告丙○○身為大信證券公司之員工，當知公司尚有此一稽核程序，其豈
      會故意將不實之開戶資料交由公司？縱認被告丙○○於證人庚○○交付大量之
      資料申請開戶時，未慎重審查，僅能認被告丙○○作業上有疏失，尚難遽以認
      定被告丙○○有共同參與偽造文書之犯行。
（二）另據證人庚○○於偵訊時證稱開戶資料上印章係其所刻印，其證稱：「（何時
      地丁○○交何資料到大信做何事？）八十八年十月間，在他岡山西街二四五號
      住處或他宏福人壽公司（一心路）交了一些人的大信開戶資料，當時身分證件
      都黏貼在資料上，他有授權我們刻印章，我在七賢及林森路店刻印直接蓋在資
      料上，包括己○○」等語（見八十九年一月二十日偵訊筆錄），然被告丁○○
      否認伊有答應證人庚○○刻印章一事，既然證人庚○○於偵訊時坦承前揭開戶
      資料上之印章係其所蓋，而被告丁○○及證人甲○○又均供稱渠僅等有拿到身
      分證影本等語，故難認前揭證人戊○○及己○○之開戶資料，確為被告丁○○
      所填寫。又縱認上開資料係被告丁○○所填寫，然證人戊○○坦承伊將身分證
      影本交予證人甲○○是為了抽股票，其於偵訊時證稱：「當時甲○○說借身分
      證是要去抽股票也沒有給我五百元，當時他是說要抽的沒有說要把身分證交給
      別人：：：」等語（見九十年三月二十八日偵訊筆錄），於本院審理時證稱：
      「（當初把何種資料交給何人？）當時是甲○○來找我，她說她自己要抽股票
      ，叫我把身分證給她，我就把身分證影本正反面交給她，沒有給她印章。隔一
      年多：：：後來周某向我承認說，她把身分證賣給張某，壹張壹仟元。周某完
      全沒有告訴過我開戶的事情。周某向我借身分證時，她只是純粹說她要抽股票
      ，她也沒有向我提到要給我多少紅利」等語（見九十一年八月偵訊筆錄十三日
      ）。是依證人戊○○之證詞，當時證人甲○○向伊拿身分證時確有告知伊是為
      了抽股票，核與被告丁○○供稱伊有要求甲○○及乙○○需得本人同意等語相
      符。再者，據本院依職權函查財政部證券暨期貨管理委員會查詢有價證券申購
      配售制度之施行日期，據該會函覆稱：「本會為提升企業募集資金效率，並簡
      化證券承銷商辦理公開申購配售作業流程，節省投資人、承銷商、金融機構及
      郵政單位等承銷作業參與投入之人利與抽籤之社會成本，爰於八十六年十一月
      一日起實行新公開申購配售制度。在新公開申購配售制度下，投資人申購有價
      證券應於所委託之證券經紀商開設交易戶，款項劃撥銀行帳戶及集中保管帳戶
      ，且投資人參與申購時，其銀行存款餘額應足以申購處理費與認購價款等，並
      就每一種有價證券之公開申購僅能選擇一家經紀商辦理申購，不得重複申購」
      等語，此有該會九十一年二月六日（九一）台財政（二）字第一０六三一七號
      函在卷可憑，是依前該函文，政府早於於八十六年十一月一日起，即規定申購
      有價證券時，投資人即需於有價證券所委託之證券經紀商開設交易戶。而證人
      戊○○明知其交付之身分證是為了抽股票，衡情，抽股票及同時需在指定之證
      券公司開戶一事，為民眾周知之事，故證人戊○○證稱伊不知要開戶云云，顯
      有可疑。又縱當時證人甲○○未告知證人戊○○需要開戶，然如前所，既然被
      告丁○○主觀上認知證人戊○○已允諾交付身分證且知悉目的係為抽股票，則
      被告丁○○為了完成抽股票之作業，而持證人戊○○之身分證，填寫相關開戶
      資料，實難認被告丁○○有何偽造文書之故意。
（三）雖據證人己○○證稱伊從未將身分證交予他人辦理抽股票等語，然是否即可據
      以推論被告丁○○知悉其收受之證人己○○之身分證未得本人同意，進而認被
      告丁○○有偽造證人己○○開戶之資料之故意？據證人乙○○證稱：「（資料
      ？《指八十九年度偵字第三０二四七號第三十七頁》）我有看過，是張於八十
      八年年中時在我住處提及此身分證若能影印，即會意思給我錢，因我經濟不好
      ，同意幫他轉手轉甲○○，看有無身分證可影印，之周拿身分證（數張）影本
      給我，，我直接拿給張（於我住處）」等語（見八十九年二月一日偵訊筆錄）
      ，依證人乙○○於偵訊時證詞，證人己○○之身分證亦是證人甲○○交予其後
      伊再轉交被告丁○○，雖證人甲○○否認伊有交付證人己○○之身分證予證人
      乙○○一事，然無論是證人甲○○或是證人乙○○交予被告丁○○證人己○○
      之身分證，均可認定丁○○係轉手收受證人己○○之身分證，而公訴人依據被
      告丁○○提供當初證人甲○○交付之身分證資料向大信證券公司函查渠等係於
      何時開戶一事，據該公司函覆及所附資料顯示，當時證人甲○○交付之身分證
      資料，除編號三十二及四十四及證人己○○部分未完成開戶外，其餘均完成開
      戶作業手續（見八十九年四月七日（《八九》信《興分》字第七一六號函及其
      附件），如前所述，大信證券公司於完成開戶前戶會向客戶發文確認，既然其
      開資料上四十四位中僅有三位未完成開戶程序，表示被告丁○○辯稱這些身分
      證都經所有人同意等語，應非虛佞，否則為何在被告丁○○經手之高達三百餘
      人之資料中（見八十九年度偵字第六五九０號第六十四頁至七十頁人員名冊表
      ），僅有證人己○○之部分有疑問？可認無論是何人將證人己○○之身分證是
      交由被告丁○○時，被告丁○○主觀上皆認為係得本人同意之資料，故此，被
      告丁○○確無偽造證人己○○開戶資料之故意甚明；此外，復查無其他積極證
      據足資審認被告等確有公訴人所指之犯行，揆諸前揭說明，被告等罪行既不能
      證明，爰依法均為無罪之諭知。
據上論斷，應依刑事訴訟法第三百零一條第一項，判決如主文。
本案經檢察官劉仲慧到庭執行職務。
中      華      民      國    九十一    年     十一     月    二十九    日
                                    臺灣高雄地方法院刑事第五庭
                                        審判長法  官    吳永宋
                                              法  官    林家賢
                                              法  官    張茹棻
右正本證明與原本無異。
如不服本判決，應於判決送達後十日內，向本院提出上訴狀。
                                              書記官    李忠霖
中      華      民      國    九十一    年     十一     月    二十九    日
